臺灣嘉義地方法院民事判決　九十一年度訴字第一五四號
　　原　　　告　甲○○
　　複　代理人　丙○○
　　被　　　告　乙○○
右當事人間給付借款事件，本院判決如左：
    主    文
原告之訴駁回。
訴訟費用由原告負擔。
    事    實
甲、原告方面：
一、聲明：被告應給付原告新台幣（下同）五百四十萬九千二百一十六元，及自起訴
    狀繕本送達被告之翌日即民國九十年十二月十九日起迄清償日止按年息百分之十
    八計算之利息。
二、陳述：被告前曾向原告借款五百二十萬元，利息約定為年息百分之十八，惟被告
    未清償前開債務，嗣經原告請求拍賣被告財產，業經本院民事執行處以八十九年
    度執字第四七九六號拍賣完竣，所分配金額尚不足五百四十萬九千二百一十六元
    ，雖經多次催討迄今仍未償還，爰依民法消費借貸法律關係提起本件訴訟。
三、對被告抗辯所為之陳述：
（一）、本件原告向本院請求拍賣抵押物前後程序歷時一年餘，被告在拍賣過程中俱
        未對債務金額提出任何異議，迨至本院審理過程中始主張係簽賭六合彩之賭
        債，惟果係賭債，被告為何在拍賣過程中未以任何書狀或口頭向本院提出異
        議？足見，被告所辯有違常理，難以採信。
（二）、又被告於本院九十一年三月二十日審理時自認積欠原告四百二十萬元，並陳
        稱願與原告再談談，顯見被告已自認積欠原告金錢，嗣本院九十一年四月十
        五日審理時，原告提出由被告簽發如附表所載之四紙本票，其中乙紙指定付
        款於劉源通，被告先則陳稱未向劉源通借款，並稱係原告配偶劉柏基託伊向
        劉源通借款，後又承認確曾向劉源通借款，其前後陳訴述多有矛盾，自難掩
        其有借款之事實。
（三）、退萬步言之，縱認被告抗辯賭債為真，惟被告自承係向劉柏基簽賭六合彩，
        並非向原告簽賭，則被告在同意設定抵押權予原告時，已屬承認債務而非賭
        債之性質，被告自不得再以賭債為由拒絕付款。
四、證據：提出如附表所載四紙本票為證。
乙、被告方面：被告未於最後言詞辯論期日到場，惟據其先前到場所為之聲明、陳述
    略以：
一、聲明：原告之訴駁回。
二、陳述：伊並無向原告借貸款項，且伊積欠原告之四百二十萬元，係因簽賭六合彩
    所負之賭債。
丙、本院依職權調閱本院民事執行處八十九年度執字第四七九六號拍賣抵押物卷證。
    理      由
一、本件被告未於最後言詞辯論期日到場，核無民事訴訟法第三百八十六條各款所列
    情形，爰依原告聲請，准為一造辯論判決。
二、原告主張被告前曾向其借款五百二十萬元，利息約定為年息百分之十八，嗣其請
    求拍賣被告財產，後拍賣完竣，其所分配金額尚不足五百四十萬九千二百一十六
    元，爰依民法消費借貸法律關係請求被告給付五百四十萬九千二百一十六元，及
    自起訴狀繕本送達被告之翌日即九十年十二月十九日起迄清償日止按年息百分之
    十八計算之利息等語，被告則以，伊並無向原告借貸款項，且伊積欠原告之四百
    二十萬元，係因簽賭六合彩所負之賭債等情詞資為辯解。
三、兩造不爭之事實：
（一）、如附表所載之四紙本票為被告所簽發。
（二）、被告前於八十八年十月十五日以其所有坐落嘉義縣太保市○○段第一一三號
        土地（以下簡稱系爭土地）應有部分三九二六分之三四四設定六百萬元抵押
        權予原告。
（三）、原告於八十九年七月二十七日持本院八十九年度拍字第四五一號拍賣抵押物
        裁定，聲請拍賣系爭土地，嗣由系爭土地共有人之一陳民典於九十年九月十
        九日聲請以三百五十九萬五千元優先承購，未久，本院於九十年十月八日核
        發不動產權利移轉證書予陳民典。
（四）、本院民事執行處於九十年十月七日實行分配債權，原告獲分配之金額為二百
        七十六萬八千五百三十七元，不足額為五百四十萬九千二百十六元。
（五）、上述兩造不爭之事實，業據原告提出與所述相符如附表所載之四紙本票、並
        有本院民事強制執行聲請狀、本院八十九年度拍字第四五一號拍賣抵押物裁
        定、確定證明書、土地登記謄本、聲請優先承購狀、本院不動產權利移轉證
        書、本院民事執行處九十年十月十七日嘉院昭民執德字第四七九六號通知、
        強制執行金額計算書分配表各乙紙在卷可稽，應堪信為真實。
四、按稱清費借貸者，謂當事人一方移轉金錢或其他代替物之所有權於他方，而約定
    他方以種類、品質、數量相同之物返還之契約，民法第四百七十四條第一項定有
    明文，是消費借貸契約應為要物契約，除當事人之合意外，更須交付金錢或其他
    代替物，以移轉所有權於他方，始能成立，準此，消費借貸契約，既為要物契約
    ，須以金錢或其他代替物之交付為要件，如對於交付之事實有爭執，自應由主張
    已交付之貸與人負舉證責任，查原告主張其有貸與交付被告五百二十萬元，惟此
    為被告所否認，揆諸前開說明，自應由主張已交付之貸與人即原告負舉證責任。
五、經查：
（一）、原告固提出如附表所載之四紙本票以證其有交付五百二十萬元予被告，惟查
        票據為無因證券，票據債權人就其取得票據之原因，固不負證明之責任，惟
        執票人如主張票據係發票人向其借款而簽發交付，而發票人抗辯未收受借款
        ，消費借貸並未成立，則就借款已交付之事實，自應由執票人負舉證責任，
        且票據為無因證券，交付票據之原因甚多，或為贈與、或為買賣、或為確保
        當事人間已存在之法律關係、或為消滅已存在之法律關係，非僅囿於金錢借
        貸一端而已，故除別有證據外，僅為票據之簽發、授受或轉讓，尚不足以證
        明其原因事實，足見，得否因原告執有被告所簽發如附表所載之四紙本票，
        即遽認原告有交付五百二十萬元予被告，尚難為無疑。
（二）、又抵押權人聲請拍賣抵押物時，固不以提出債權憑證為必要，但抵押人對於
        抵押債權借款之事實有爭執時，貸與人仍應就交付借款之積極事實負舉證責
        任，自不能僅憑抵押權之登記即認有借款之事實，最高法院七十九年度台上
        字第二七二二號判決可資參照，查被告原有系爭土地上固有抵押權之登記，
        有土地登記謄本乙紙在卷足憑，惟參諸前開說明，得否獨憑抵押權之登記即
        遽認原告有借款予被告之事實，亦難認為無疑。
（三）、且聲請拍賣抵押物，係屬非訟事件，祇須其抵押權已經依法登記，並登記之
        清償期已屆滿而未受清償時，法院即應為許可拍賣抵押物之裁定。如對於此
        項法律關係有爭執時，則應由有爭執之人另行提起訴訟，以求解決，查本院
        固曾於八十九年五月十五日以八十九年度拍字第四五一號裁定准原告對被告
        原有之系爭土地為拍賣，有本院八十九年度拍字第四五一號裁定乙紙在卷足
        憑，然查聲請拍賣抵押物，係屬非訟事件，法院並未就其法律關係為實體審
        認判斷，準此，亦難援此即率認為原告有借款予被告之事實。
（四）、況原告於八十九年七月二十七日聲請強制執行時陳稱，被告先後於八十八年
        三月一日、四月十六日、五月十五日、七月二十七日向原告借款五十萬元、
        五十萬元、二百萬元及二百二十萬元，合計五百二十萬元，嗣於本院九十一
        年四月十五日審理時改稱，「（法官問借貸經過如何？）當時被告向原告之
        配偶劉柏基陸續借款一百八十萬元，向原告之公公劉源通借款二百萬元，原
        告及原告的姐姐合資借款一百萬元給被告。」，是依原告於本院九十一年四
        月十五日審理時所陳，被告應僅向原告借款四百八十萬元，而非五百二十萬
        元，查原告果有貸與被告五百二十萬元，則其為何於本院九十一年四月十五
        日審理時改稱，僅貸與被告四百八十萬元？且五百二十萬元與四百八十萬元
        相差有四十萬元，難謂為微額數目，苟原告確有貸與被告金錢，則原告為何
        對貸與之金額數目會前後陳稱不一？且相差之金額數目又難謂微末？
（五）、尤有進者，原告於本院九十一年四月十五日審理時自承，其皆是以現金交付
        予被告，參以原告於八十九年七月二十七日聲請強制執行狀中陳稱，被告係
        先後於八十八年三月一日、四月十六日、五月十五日、七月二十七日向其借
        款五十萬元、五十萬元、二百萬元及二百二十萬元，合計五百二十萬元，足
        徵，被告每次向原告借貸之金額數目，均難謂為微額，衡諸常情原告應無時
        刻於家中置放如此鉅額之款項以備被告借貸，應係向金融機構提領以交付貸
        與被告，然至本件言詞辯論期日終了，原告迄未提出相關之金融機構存款提
        領紀錄以佐其說，是原告是否確有借款予被告，實要難謂為無疑。
（六）、更且，民事訴訟如係由原告主張權利者，應先由原告負舉證之責，若原告先
        不能舉證，以證實自己主張之事實為真實，則被告就其抗辯事實即令不能舉
        證，或其所舉證據尚有疵累，亦應駁回原告之請求，最高法院十七年度上字
        第九一七號判例可資參照，查本件既應由原告負舉證責任，且原告復無法舉
        證以證實自己主張之事實為真實，是被告就其抗辯事實縱令不能舉證，或其
        所舉證據尚有疵累，參照上開判例意旨，亦難認原告之請求為有理由。
六、綜上所述，原告之主張尚無足採，從而，原告本於民法消費借貸法律關係，請求
    被告給付原告五百四十萬九千二百一十六元，及自起訴狀繕本送達被告之翌日即
    九十年十二月十九日起迄清償日止按年息百分之十八計算之利息，為無理由，應
    予駁回。
七、本件事證已臻明確，兩造其餘主張或其他攻擊防禦方法，核與本件判決結果，不
    生影響，爰不一一論述，併此敘明。
八、據上論結，原告之訴為無理由，依民事訴訟法第三百八十五條第一項前段、第七
    十八條，判決如主文。
中　　　華　　　民　　　國　　九十一　　年　　 十一 　　月　　 十一 　　日
~B臺灣嘉義地方法院民事第一庭
~B　　法　官　林信旭
右為正本係照原本作成
如對本判決上訴須於判決送達後廿日內向本院提出上訴狀
中　　　華　　　民　　　國　　九十一　　年　　　十一　　月　　　十一　　日
~B　　書記官　侯學義
